臺灣高等法院民事判決
110年度上字第670號
上  訴  人  周昕穎(即周俊良之繼承人)



            周伯勲(即周俊良之繼承人)


共      同
訴訟代理人  林東乾律師
上  訴  人  周恩誼(即周俊良之繼承人)

被  上訴人  陳素月
訴訟代理人  曾郁榮律師
上列當事人間請求塗銷土地所有權移轉登記等事件，上訴人對於
中華民國110年3月26日臺灣士林地方法院109年度訴字第1599號
第一審判決提起上訴，本院於110年11月17日言詞辯論終結，判
決如下：
    主      文
原判決廢棄。
被上訴人在第一審之訴駁回。
第一、二審訴訟費用由被上訴人負擔。
    事實及理由
壹、程序方面
一、按訴訟標的對於共同訴訟之各人必須合一確定者，共同訴訟
    人中一人之行為有利益於共同訴訟人者，其效力及於全體；
    不利益者，對於全體不生效力，民事訴訟法第56條第1項第1
    款定有明文。本件被上訴人主張訴外人周俊良（下稱姓名）
    向伊借款並簽發本票作擔保，積欠借款及票款債務未還，卻
    將其所有坐落新北市○○區○○段0000地號土地（權利範圍全部
    ，下稱系爭土地）贈與並移轉登記予其子周昕穎、周伯勲（
    下稱周昕穎等2人），依民法第244條第1、4項規定，訴請撤
    銷周俊良與周昕穎等2人間贈與系爭土地之債權行為及物權
    行為，並請求周昕穎等2人辦理塗銷登記；原審訴訟進行期
    間，周俊良於民國109年12月16日死亡，其全體繼承人為周
    昕穎等2人及周恩誼，被上訴人於原審依民事訴訟法第175條
    第2項規定聲明承受訴訟後，已由周昕穎等2人及周恩誼承受
    周俊良之當事人地位。原審為被上訴人勝訴判決後，周昕穎
    等2人不服提起上訴，依前開規定，周昕穎等2人提起第二審
    上訴，形式上屬有利益於共同訴訟人之行為，上訴效力及於
    周恩誼，應視同周恩誼亦提起上訴，爰將周恩誼併列為上訴
    人（以下提及3人時分稱姓名，合稱上訴人）。
二、周恩誼經合法通知，未於言詞辯論期日到場，核無民事訴訟
    法第386條所列各款情形，爰依被上訴人之聲請，由其對周
    恩誼部分一造辯論而為判決。
貳、實體方面
一、被上訴人主張：周俊良於102年1月23日向伊借款230萬元（
    下稱系爭借款），約定清償日為103年1月22日，並於同日簽
    發面額230萬元、到期日103年1月22日、票號OOOOOO號之本
    票（下稱系爭本票）交伊收執作為擔保，另以其所有新北市
    ○○區○○○段○○○○段0000地號土地（權利範圍48分之23；下稱9
    5-1地號土地），為伊設定債權總額276萬元之最高限額抵押
    權（下稱系爭抵押權）。周俊良屆期未清償系爭借款，伊於
    106年9月22日向臺灣士林地方法院（下稱士林地院）聲請拍
    賣抵押物裁定獲准，並於107年1月17日執前述裁定聲請強制
    執行，95-1地號土地經拍定後，伊於108年1月15日受分配10
    7萬元，扣除執行費2萬4000元後，系爭借款尚有125萬4000
    元未獲清償，伊於108年7月26日向士林地院就系爭本票票款
    其中125萬4000元部分聲請強制執行獲准，伊即執該本票裁
    定聲請強制執行，經士林地院民事執行處執行未果，於108
    年11月12日發給伊債權憑證（下稱系爭債證）結案。詎伊於
    109年2月19日委請代書查詢周俊良財產狀況，始知周俊良業
    已於105年5月11日將其名下系爭土地分別贈與周昕穎及周伯
    勳應有部分各2分之1（下稱系爭贈與），並於105年6月1日
    辦畢所有權移轉登記（下稱系爭登記），而周俊良名下已無
    財產，系爭贈與及登記顯有害於伊之債權，爰依民法第244
    條第1項、第4項前段規定，求為判命撤銷系爭贈與之債權行
    為及系爭登記之物權行為，及周昕穎等2人應塗銷系爭登記
    （原審為被上訴人勝訴之判決，判命周昕穎等2人與被繼承
    人周俊良間系爭贈與之債權行為及系爭登記之物權行為均應
    予撤銷，且周昕穎等2人應將系爭登記塗銷。周昕穎等2人不
    服提起上訴，視同周恩誼亦提起上訴）。於本院答辯聲明：
    上訴駁回。
二、上訴人周恩誼未於本院準備程序及言詞辯論期日到場，亦未
    提出書狀為任何陳述。上訴人周昕穎等2人則以：系爭本票
    裁定及系爭拍賣抵押物裁定均屬非訟事件，並未認定實體之
    權利義務關係，無從證明被上訴人與周俊良存有系爭借款之
    消費借貸關係，系爭本票並非由周俊良簽發，無從用於證明
    系爭借款交付周俊良之事實。系爭本票之到期日為103年1月
    22日，被上訴人於106年9月間、108年7月間始分別提出本票
    聲請系爭拍賣抵押物裁定及系爭本票裁定，其本票票款請求
    權已罹於3年時效，伊自得主張時效抗辯。被上訴人對於周
    俊良之系爭本票債權既不存在，亦未舉證證明系爭借款債權
    存在，即非債權人，不得訴請撤銷系爭贈與及系爭登記，亦
    不得請求塗銷系爭登記等語，資為抗辯。於本院上訴聲明：
    ⑴原判決廢棄；⑵被上訴人在第一審之訴駁回。
三、兩造不爭執事項（見本院卷第107至108頁準備程序筆錄，並
    依判決格式增刪修改文句）：
　㈠周俊良係周昕穎、周伯勲、周恩誼之父，周俊良於109年12月
    16日死亡，全體繼承人為周昕穎、周伯勲、周恩誼。
　㈡被上訴人以其持有系爭本票為由，聲請取得士林地院108年度
    司票字第5425號本票裁定確定（原審卷第16至20頁，下稱系
    爭本票裁定）。被上訴人曾持前述本票裁定及確定證明書，
    向士林地院聲請強制執行，經士林地院核發108年度司執字
    第66386號債權憑證（原審卷第24至25頁）。
　㈢系爭土地（權利範圍全部）原係周俊良所有，登記於周俊良
    名下，周俊良於105年5月11日贈與周昕穎、周伯勲，於105
    年6月1日以贈與為原因辦竣所有權移轉登記（周昕穎、周伯
    勲各取得權利範圍2分之1）。
　㈣周俊良名下另有系爭95-1地號土地（權利範圍48分之23），
    於102年1月23日提供前述土地，為被上訴人設定擔保債權總
    金額276萬元之抵押權（下稱系爭抵押權）。
　㈤被上訴人以其對周俊良所有前述95-1地號土地有系爭抵押權
    為由，聲請取得士林地院106年度司拍字第490號准予拍賣抵
    押物之裁定（原審卷第178至180頁，下稱系爭拍賣抵押物裁
    定）。
　㈥被上訴人於107年1月17日，持系爭拍賣抵押物裁定及確定證
    明書，向士林地院聲請強制執行，士林地院以107年度司執
    字第5482號拍賣抵押物執行事件受理，前述95-1地號土地以
    107萬元拍定，依士林地院執行處108年3月13日分配表所示
    ，被上訴人受全額分配107萬元（含執行費2萬4000元），尚
    有125萬4000元未受償。
四、兩造之爭執事項：
　㈠系爭本票是否由周俊良簽發？系爭本票所表彰之本票債權是
    否已罹於時效？
　㈡周俊良與被上訴人間是否有借款關係？被上訴人對於周俊良
    有無借款債權？被上訴人得否主張其對周俊良有借款債權未
    獲清償，依民法第244條第1項規定，撤銷周俊良與周昕穎、
    周伯勲間就系爭土地之贈與債權行為及物權行為，並依同法
    第244條第4項規定，請求塗銷登記？
五、得心證之理由：
  ㈠系爭本票是否真正應屬不明，縱為真正，系爭本票債權已罹
    於3年時效：
　  ⒈按在票據上簽名者，依票上所載文義負責。票據法第5條第
      1項定有明文。次按本票本身是否真實，即是否為發票人
      所作成，應由執票人負證明之責，故發票人主張本票係偽
      造，依非訟事件法第101條第1項（現為第195條第1項）規
      定，對執票人提起確認本票係偽造或本票債權不存在之訴
      者，應由執票人就本票為真正之事實，先負舉證責任（最
      高法院65年第6次民庭庭長會議決議參照）。經查，周昕
      穎等2人否認系爭本票係由周俊良簽發，則被上訴人自應
      先就系爭本票為真正一節負舉證責任，惟被上訴人並未提
      出直接證據，僅提出曾於102年1月23日（系爭本票之發票
      日）就周俊良名下95-1地號土地設定系爭抵押權，前述95
      -1地號土地於104年12月30日以贈與為原因辦理所有權移
      轉登記予周恩誼，被上訴人已聲請取得系爭本票裁定及系
      爭拍賣抵押物裁定，並就95-1地號土地實行抵押權進行拍
      賣抵押物執行事件而獲得部分清償等間接事實。本院調取
      士林地院106年度司拍字第490號事件、107年度司執字第5
      482號事件、108年度司票字第5425號事件、108年度司執
      字第66386號事件之卷宗核閱結果，前述卷宗內對於周俊
      良或周恩誼之送達，固曾由周恩誼親自簽名收受，惟並無
      由周俊良親自簽名收受之紀錄（歷次送達係由周恩誼或其
      他親屬以同居人身分簽收），周俊良於107、108年間已受
      監護宣告（士林地院107年度監宣字第21號裁定、107年度
      家聲抗字第64號裁定），有戶籍資料可參；尚難僅憑周俊
      良及周恩誼對於前述本票裁定及執行事件、拍賣抵押物裁
      定及執行事件之通知，未曾積極以言詞或書狀為反對或爭
      執之意思表示，即謂周俊良曾承認系爭本票為真正。周俊
      良不曾於上開非訟程序明示自認系爭本票為真正，周昕穎
      等2人否認系爭本票係由周俊良簽發，而被上訴人並未提
      出證據證明系爭本票為真正，此部分自難為有利於被上訴
      人之認定。
　　⒉按票據上之權利，對匯票承兌人及本票發票人，自到期日
      起算；見票即付之本票，自發票日起算；三年間不行使，
      因時效而消滅。對支票發票人自發票日起算，一年間不行
      使，因時效而消滅。票據法第22條第1項定有明文。查被
      上訴人所執系爭本票載明到期日為103年1月22日，依上開
      說明，其所表彰之本票債權，應自到期日起算，3年間不
      行使，時效即消滅。被上訴人係於106年9月22日提出系爭
      本票、抵押權設定契約書、他項權利證明書等文件，聲請
      取得系爭拍賣抵押物裁定，於108年7月18日提出系爭本票
      而聲請取得系爭本票裁定，此經本院調取上開卷宗查明無
      誤；然查，系爭本票所表彰債權之3年時效期間，自到期
      日103年1月22日之翌日起算，計至106年1月22日即屆滿，
      被上訴人遲至106年9月22日始提出系爭本票行使權利，顯
      然已逾3年期間屆滿日，復未提出有何時效中斷或不完成
      之說明及舉證。是以，被上訴人就系爭本票是否真正一節
      舉證不足，已如前述，縱若係真正，其提出系爭本票行使
      本票債權，亦已逾3年之時效期間，周昕穎等2人提出時效
      抗辯，主張3年時效已經消滅等情，自屬可採。被上訴人
      雖主張周昕穎等2人於系爭本票裁定已確定後方提出時效
      抗辯係於法不合云云，然因本票裁定係屬非訟事件，僅依
      非訟事件程序，審查強制執行許可與否，並無確定實體上
      法律關係存否之效力，顯然無從妨礙當事人嗣後於訴訟中
      提出時效抗辯，被上訴人此等主張自無可採。　
　㈡周俊良與被上訴人間是否有借款關係，被上訴人舉證不足：
　  ⒈按稱消費借貸者，謂當事人一方移轉金錢或其他代替物之
      所有權於他方，而約定他方以種類、品質、數量相同之物
      返還之契約。借用人應於約定期限內，返還與借用物種類
      、品質、數量相同之物，未定返還期限者，借用人得隨時
      返還，貸與人亦得定一個月以上之相當期限，催告返還。
      民法第474條第1項、第478條分別定有明文。次按消費借
      貸契約，係當事人間本於借貸之意思合致，而有移轉金錢
      或其他代替物之所有權於他方之行為，始得成立。則當事
      人主張與他方有消費借貸關係存在者，就該借貸意思互相
      表示合致及借款業已交付之事實，應負舉證責任（最高法
      院108年度台上字第1866號判決意旨參照）。
　　⒉本件被上訴人主張其曾借款230萬元予周俊良，與周俊良間
      有消費借貸關係等情，既經周昕穎等2人否認在卷，是關
      於借貸意思互相表示合致及借款業已交付之事實，均應由
      被上訴人負舉證之責任。然查，被上訴人對於係何時、何
      地與周俊良成立借款合意、如何交付借款等詳情，無法提
      出任何說明及佐證，僅陳稱：借款債權主要是以抵押權設
      定契約佐證，周俊良陸陸續續向被上訴人借款，無法提出
      相關借款資料，也無法證明當時借款詳情等語（本院卷第
      85、86頁、第107頁），顯然就借貸意思表示合致及借款
      已交付之事實均未能舉證以實其說，而抵押權設定登記之
      客觀事實與消費借貸關係是否存在，本屬二事，無從憑此
      為有利於被上訴人之認定。被上訴人主張對於周俊良有借
      款債權存在，即無從採信。
　㈢被上訴人無從以債權人身分行使民法第244條第1項、第4項之
    撤銷訴權並要求塗銷登記：　　
    ⒈按債務人所為之無償行為，有害及債權者，債權人得聲請
      法院撤銷之。債權人依第1項或第2項之規定聲請法院撤銷
      時，得並聲請命受益人或轉得人回復原狀。民法第244條
      第1項、第4項前段定有明文。民法第244條所定之撤銷權
      ，乃為保全債權之履行而設。甲對乙基於債權之請求權，
      既因罹於消滅時效而經判決敗訴確定不能行使，則甲之撤
      銷權，顯無由成立（最高法院71年度第7次民事庭會議決
      議參照）。債權人得依民法第244條規定行使撤銷權，以
      其債權於債務人為詐害行為時，業已存在者為限，若債務
      人為詐害行為時，其債權尚未發生，自不許其時尚非債權
      人之人，於嗣後取得債權時，溯及的行使撤銷權（最高法
      院62年台上字第2609號判決先例參照）。
    ⒉查被上訴人係以其對周俊良有借款債權及本票債權存在，
      周俊良積欠債務未還，卻將其名下系爭土地贈與周昕穎等
      2人並辦理系爭登記，依民法第244條第1項規定，訴請撤
      銷周俊良與周昕穎等2人間就系爭土地之贈與債權行為及
      物權行為，並依同法第244條第4項規定請求周昕穎等2人
      塗銷登記。然查，被上訴人所稱借款債權存在一節，舉證
      明顯不足，無從認定被上訴人主張對於周俊良有借款債權
      存在，又被上訴人所稱本票債權存在一節，就系爭本票是
      否真正一節舉證不足，已如前述，縱若係真正，周昕穎等
      2人已提出時效抗辯，應認本票債權已罹於時效。周昕穎
      等2人上揭抗辯事由，既有利益於上訴人全體，所為抗辯
      效力自及於周恩誼。是以，被上訴人主張其有借款債權及
      本票債權存在，均無可採，其以周俊良之債權人身分提起
      本件訴訟，惟其既無任何債權可資保全，自無從行使民法
      第244條之權利。依上開說明，被上訴人所為之請求自無
      從准許，應予駁回。
六、綜上所述，被上訴人主張其有借款債權及本票債權存在，均
    不足採，其既無債權可資保全，自無從本於債權人身分行使
    民法第244條撤銷訴權，其訴請撤銷系爭贈與及系爭登記，
    並請求周昕穎等2人辦理塗銷登記，均無理由，應予駁回。
    從而，原審為上訴人敗訴之判決，自有未洽，上訴意旨指摘
    原判決不當，求予廢棄改判，為有理由，應由本院將原判決
    廢棄，改判如主文第2項所示。
七、本件事證已臻明確，兩造其餘攻擊或防禦方法及所用證據，
    經本院斟酌後，認為均不足以影響本判決之結果，爰不逐一
    論列，附此敘明。　　
八、據上論結，本件上訴人之上訴為有理由，依民事訴訟法第46
    3條、第385條第1項前段、第450條、第78條，判決如主文。
中　　華　　民　　國　　110 　年　　12　　月　　 1　　日
                  民事第十九庭  
                        審判長法  官  魏麗娟
                              法  官  朱慧真
                              法  官  張婷妮
正本係照原本作成。
如不服本判決，應於收受送達後20日內向本院提出上訴書狀，其
未表明上訴理由者，應於提出上訴後20日內向本院補提理由書狀
（均須按他造當事人之人數附繕本）上訴時應提出委任律師或具
有律師資格之人之委任狀；委任有律師資格者，另應附具律師資
格證書及釋明委任人與受任人有民事訴訟法第466條之1第1項但
書或第2項所定關係之釋明文書影本。如委任律師提起上訴者，
應一併繳納上訴審裁判費。
中　　華　　民　　國　　110 　年　　12　　月　　1 　　日

　　　　　　　　　　　　　    書記官  張英彥